【裁判字號】    99,台上,864
【裁判日期】    990513
【裁判案由】    確認所有權登記請求權存在等
【裁判全文】
最高法院民事判決              九十九年度台上字第八六四號
上  訴  人  甲○○
訴訟代理人  程弘模律師
被 上訴 人  財政部國有財產局台灣北區辦事處
法定代理人  乙○○
上列當事人間請求確認所有權登記請求權存在等事件，上訴人對
於中華民國九十八年十一月十日台灣高等法院第二審判決（九十
八年度重上字第一○三號），提起上訴，本院判決如下：
    主  文
原判決廢棄，發回台灣高等法院。
    理  由
本件上訴人主張：坐落台北市○○區○○段三小段三七九、三八
○、三八一、三三三號等土地（原編定為台北市○○○段溪沙尾
小段三四六一、一五九、一六○、一六一、一六二、一六四之二
等號，及台北市○○○路○段一五七巷四九號邊土地，下稱三七
九等號土地）內如第一審判決附圖編號Ａ、Ｂ、Ｃ、Ｄ所示部分
（下稱系爭土地），原為未辦所有權登記之積水、雜草叢生廢棄
魚池。經伊於民國六十八年八月二十六日，及七十六年二月十四
日、五月十五日，分別自訴外人劉世明、賴有妹、陳進良受讓後
，即以行使所有權之意思，而為填土、改良地質等行為，並於其
上興建台北市○○○路○段一五七巷臨三七號建物（下稱系爭房
屋），供居住及營業使用。公然和平繼續占有系爭土地已逾二十
年，依民法第七百六十九條及土地法第五十四條規定，自得請求
登記為所有人。詎被上訴人竟於九十六年十月間，向台北市士林
地政事務所申辦系爭土地為國有之所有權第一次登記，經伊於地
政機關公告期間內提出異議，為台北市政府地政處調處不成立。
爰求予確認伊就系爭土地之所有權第一次登記請求權存在；及被
上訴人應容忍伊向地政機關申請登記為該土地所有權人之判決。
被上訴人則以：系爭土地於日據時期原有私權之登記，後來流失
，七十九年三月間始再浮覆而未經登錄，即屬國有土地。且依上
訴人與其前手簽訂之相關讓渡書內容觀之，上訴人顯非以所有之
意思，占有及行使權利，亦不得主張因時效取得所有權等語，資
為抗辯。
原審維持第一審所為上訴人敗訴之判決，駁回其上訴，係以：三
七九等號土地已經地政機關編列地號，尚未辦理所有權登記。上
訴人在該土地內之系爭土地上興建系爭房屋居住，並自七十七年
四月二十一日起設籍。嗣被上訴人向地政機關申請登記三七九等
號土地為國有，上訴人於地政機關公告期間內提出異議，經調處
不成立等事實，有兩造不爭執之土地登記謄本、戶籍謄本、不動
產糾紛調處紀錄表、現場照片、勘驗筆錄，及地政事務所複丈成
果圖可稽，堪認為真實。上訴人雖主張其因時效取得系爭土地，
得登記為所有人云云，惟審酌上訴人與其前手劉世明、賴有妹、
陳進良，及劉世明、賴有妹與其前手李明和、賴阿福，分別簽訂
讓渡契約書之記載；並參諸鄰人陳清芳、蔡信等人之證述，足見
上訴人知其所購買（受讓）者，為系爭土地之耕作權而非所有權
，係因土地無法耕作，始改以建屋居住，難認其於系爭土地上建
屋即有行使所有權之意。至上訴人之申設電力、遷入戶籍及申報
房屋稅，僅係使用房屋所需之舉，仍不足以認定其使用系爭土地
係基於所有之意思。是上訴人既不能就其係以所有之意思占有系
爭土地，舉證以實其說，即與民法第七百六十九條規定，以時效
取得不動產所有權登記請求權之要件不符。上訴人求予確認其就
系爭土地之所有權第一次登記請求權存在；及請求被上訴人容忍
其向地政機關申請登記為土地所有權人，均屬不應准許等詞，為
其判斷之基礎。
按占有人以占有之事實，而主張占有物之所有權者，倘爭執此所
有權之人無相反之證明，或其所提出之反證無可憑信，應生民法
第九百四十三條規定之推定效力（本院三十九年台上字第一二七
號判例意旨參照）。換言之，「原告如為占有土地而行使所有權
之人，應依民法第九百四十三條推定其適法有所有權者，依民事
訴訟法第二百八十一條之規定，除被告有反證外，原告即無庸舉
證」（參見本院二十九年上字第三七八號判例）。又取捨證據、
認定事實固屬第二審法院之職權，惟其認定事實如與經驗法則有
悖，即屬於法有違。本件系爭土地坐落所在之三七九等號土地已
經地政機關編列地號，尚未辦理所有權第一次登記。上訴人在該
土地內之系爭土地上興建系爭房屋居住，並自七十七年四月二十
一日起設籍，為原審所確定之事實。則依上訴人與其前手劉世明
、賴有妹，及陳進良，分別於六十八年、七十六年間簽訂之「土
地耕作權讓渡契約書」（一審卷二五頁至二七頁）、「讓渡書」
（同上卷三七頁），及「耕作權讓渡書」（一審卷四二頁至四三
頁）之記載，上訴人所受讓土地之面積，均以「坪」計，所付之
讓渡金額，依序高達新台幣（下同）一百十三萬餘元、二十四萬
元，及二百十一萬五千元等情，似見雙方縱或名之為「耕作權」
之讓渡（或轉讓），然實係在於對受讓土地之使用支配。參以系
爭土地迄仍未辦理所有權第一次登記，尚無從確認屬於何人所有
；倘上訴人於遠逾二十年以上之六、七十年間受讓後，即因土地
無法耕作，改以建屋居住，並接續申設電力、遷入戶籍及申報房
屋稅迄今，確均無訛，似此情形，猶認上訴人占有系爭土地，非
以行使所有權之意思，是否與經驗法則無違？非無再事推求之餘
地。苟上訴人為占有該土地而行使所有權之人，在被上訴人無相
反證明之情形下，依前揭說明，是否不生民法第九百四十三條規
定之推定其適法有所有權之效力？即亟待進一步釐清。原審未遑
詳予調查審認，遽為上訴人不利之判決，殊嫌速斷，抑且難昭折
服。上訴論旨，指摘原判決不當，求予廢棄，非無理由。
據上論結，本件上訴為有理由。依民事訴訟法第四百七十七條第
一項、第四百七十八條第二項，判決如主文。
中    華    民    國  九十九  年    五    月   十三   日
                      最高法院民事第三庭
                          審判長法官  蘇  茂  秋
                                法官  陳  碧  玉
                                法官  王  仁  貴
                                法官  張  宗  權
                                法官  陳  淑  敏
本件正本證明與原本無異
                                      書  記  官
中    華    民    國  九十九  年    五    月  二十五  日
                                                      Q

司法院資訊處製作；財團法人民間司法改革基金會備份。
